臺灣高等法院臺中分院民事判決　　　　　100年度上字第279號
上　訴　人　林俊彥
訴訟代理人　盧志科律師
複代理人　　盧昱成律師
上　訴　人　林朝宗
訴訟代理人　林宏昌
被上訴人即
視同上訴人　林聰河
上列當事人間請求分割共有物事件，上訴人林俊彥、林朝宗各自
對於中華民國100年6月17日臺灣彰化地方法院 99年度訴字第210
號第一審判決提起上訴，本院於100年11月1日言詞辯論終結，判
決如下：
    主  文
上訴駁回。
第二審訴訟費用由上訴人林俊彥、林朝宗負擔。
    事實及理由
一、按訴訟標的對於共同訴訟之各人必須合一確定者，共同訴訟
    人中一人之行為有利益於共同訴訟人者，其效力及於全體，
    民事訴訟法第 56條第1款定有明文。本件為分割共有物訴訟
    ，其訴訟標的對於共同訴訟之各人必須合一確定，原審判決
    後，原審被告中雖僅林朝宗提起第二審上訴，惟依前開規定
    ，林朝宗上訴之效力應及於同造當事人之林聰河。又，本件
    起訴後，共有人林義桐、林生財、林坤助就系爭土地之應有
    部分移轉予共有人林俊彥，林義桐、林生財、林坤助即非共
    有人，應不列入訴訟當事人欄，合先敘明。
二、上訴人林俊彥主張：坐落彰化縣芬園鄉○○○段第 915地號
    、地目旱、面積2098平方公尺土地（下稱系爭土地）為兩造
    所共有，兩造就系爭土地並無因物之使用目的不能分割之情
    事，亦未有不分割之協議，伊屢與上訴人林朝宗、視同上訴
    人林聰河協調分割，均無法解決，爰依民法第823條第1項、
    824條第2項規定請求准予分割，分割方案請求採用彰化縣彰
    化地政事務所民國（下同）100年4月12日土地複丈成果圖所
    示方案（即原判決附圖丙案），惟伊對原審判命補償之金額
    認為過高。蓋原判決認伊應補償視同上訴人林聰河新臺幣（
    下同）37萬2793元、上訴人林朝宗12萬2601元，所憑係依卷
    附威名不動產估價事務所鑑定報告為據，惟系爭土地係坐落
    彰化縣芬園鄉，地處八卦山脈上，使用分區及類別雖編為鄉
    村區乙建築用地，然該地區域內為山坡地，鄰近土地亦有為
    山坡地保育區、特定農業區，大抵該區域內建地皆為建屋自
    住，其餘則種植荔枝、鳳梨等農作物，且該區腹地較小，發
    展係受限制（見前揭鑑定報告書第16頁第（三）環境評估欄
    ），即系爭土地所坐落之區域係無發展性，土地根本無增值
    空間，再參前揭鑑定報告書所載，系爭土地所坐落之芬園鄉
    歷年人口成長數係呈遞減（見前揭鑑定報告書第12頁），是
    系爭土地雖為建地，然充其量僅能由所有權人自建房屋，並
    無出賣他人開發建設之可能，實無增值性，從而，系爭土地
    公告現值每平方公尺僅為3400元，即每坪僅為1萬1240元（
    見卷附土地登記謄本），然前揭鑑定報告書認定伊分得之部
    分每坪為2萬5000元，遠超出公告現值1倍餘，顯然有疑且過
    高。又，系爭土地既無增值性，故分割後之每筆土地應均為
    等值，伊應無須補償他人，況且，依原判決分割方案，伊分
    得甲部分東側雖鄰大彰路，然該部分鄰大彰路面積寬度不寬
    ，僅作伊分得此部分通路使用，且伊雖分得甲部分，實際上
    仍以系爭土地西南側即較內側（以大彰路為準）之土地為主
    要使用，與林聰河、林朝宗各分得乙、丙部分幾乎無異，故
    應無須補償。又，上訴人林朝宗雖主張其坐落系爭土地如原
    法院勘驗筆錄記載編號 G部分為其所有，而主張應分得此部
    分云云。惟上訴人林朝宗所有編號 G建物已超過60年餘，且
    為土造水泥牆，不論外部之牆面或屋瓦結構或內部陳設均已
    破舊不堪，已達不堪居住使用之狀態，且目前亦無人居住。
    況且，上訴人林朝宗另有編號 E建物坐落其上，兩相比較，
    編號E建物較編號G建物堪能使用，且僅20年餘，何以其不主
    張分得該部分？就系爭土地而言，伊與林朝宗、林聰河之應
    有部分為24分之16、12分之1、4分之1，比例為8：1：3，上
    訴人林朝宗所佔比例最小，如依公平原則，系爭土地臨大彰
    路部分之面積應依比例分配較為公平，豈能由比例較小之上
    訴人林朝宗分得一半以上之面積。至於上訴人林朝宗主張倘
    分得原判決部分須另花費高額水電設施費用，並非事實等語
    。原求為判決依原判決附圖所示分割，但不應補償林朝宗、
    林聰河。
三、上訴人林朝宗則以：伊應分在如彰化縣彰化地政事務所所繪
    圖之位置即土地東北側外，不同意上訴人林俊彥所提分割方
    案及鑑價方式。又，系爭土地呈不規則之四邊行，東側臨15
    公尺寬芬園鄉○○路，西側及北側面臨大彰路三段 147巷及
    大彰路三段229巷為2.5公尺之巷道，伊原住址即在系爭土地
    之東側出入，直接由大彰路通行已有數十年歷史，現有房屋
    分佈為原前代父執輩各自協議分得。依照原判決編號丙之部
    分現地上有上訴人林俊彥向林生財兄弟購買之房屋為合法房
    屋，判決書上隻字未提「必須拆屋」，倘判決確定，伊無法
    建屋，此為判決瑕疵。伊現住大彰路三段 205巷11號緊鄰大
    彰路，內部水電齊全一直在使用，倘如原判決內容移到編號
    丙就必須重新裝設水電，單自來水工程，就必須在大彰路三
    段229巷水泥路開挖約 40公尺以上，還要再封層，工程費估
    計30萬也不夠，再加上電力架設工程合計超出補償費12萬26
    01元數倍，可謂查估不實，損害伊之權益。倘依原地分配，
    無此顧慮。系爭土地四鄰均為住家，大彰路對面是學校，依
    工廠輔導法規定不得設立工廠，僅能作住宅建築使用，無論
    如何規劃都必須留有 6米以上之通道，才能建築，伊主張依
    彰化縣彰化地政事務所 99年11月2日土地複丈成果圖所示方
    案（即原原審卷第96頁乙案）分割，資為抗辯。
四、視同上訴人林聰河則抗辯，倘照鑑定單位所鑑定之價格互補
    ，願意接受上訴人林俊彥所提之方案等語。並於本院補陳，
    倘依原判決得到補償，分配部分伊無爭執，倘不予補償，應
    就伊分配部分調到臨大馬路之位置。
五、原審判決將系爭土地分割為原判決附圖所示，並命兩造應互
    為補償之金額如原判決附表二所示。上訴人林俊彥不服，提
    起上訴，求為判決：(一)原判決廢棄。(二)伊不應補償林朝、林
    聰河；並請求駁回上訴人林朝宗、視同上訴人林聰河之上訴
    。上訴人林朝宗不服，提起上訴，求為判決：(一)原判決廢棄
    。(二)兩造共有系爭土地分割為 99年11月2日彰化縣彰化地政
    事務所所示丁部分，面積 175平方公尺分歸上訴人林朝宗所
    有，編號甲、丙、戊、己部分，面積各1136平方公尺、87平
    方公尺、87平方公尺、88平方公尺分歸上訴人林俊彥所有，
    編號乙部分，面積 525平方公尺，分歸視同上訴人林聰河所
    有。(三)兩造不必互相補償。並請求駁回上訴人林俊彥之上訴
    。視同上訴人林聰河則求為判決：駁回上訴。
六、按各共有人，得隨時請求分割共有物。共有物之分割方法不
    能協議決定者，法院得因共有人之聲請，命以原物分配於各
    共有人，民法第823條第1項、第824條第2項分別定有明文。
    本件上訴人林俊彥主張上揭事實，已據其提出與其所述相符
    之土地登記謄本為證，且為到庭之上訴人林朝宗、視同上訴
    人林聰河所不爭執，是上訴人林俊彥之主張堪信為真實。又
    系爭土地略呈不規則之四邊形，東側臨彰化縣芬園鄉○○路
    ，西側及北側臨接巷道可供通行外，南側臨接鄰地，由北至
    南分別為原共有人林生財、林坤助所有面積 528平方公尺一
    層磚造石綿浪型板屋頂、磚造瓦屋頂，視同上訴人林聰河所
    有面積116平方公尺一層磚造廢棄工寮、訴外人林聰智所有8
    平方公尺磚造水塔、上訴人林俊彥所有42平方公尺一層磚造
    建築、270平方公尺一層鐵皮架造之建築及 18平方公尺之遮
    雨棚、上訴人林朝宗所有74平方公尺一層磚造（含遮雨棚）
    及53平方公尺一層磚造建築、原共有人林義桐所有51平方公
    尺一層磚造建物占用等情，為兩造所不爭執，並有勘驗筆錄
    、現場略圖、彰化縣彰化地政事務所 99年5月20日土地複丈
    成果圖在卷可稽，應認為真實。
七、按共有物分割方法，法院應斟酌當事人之聲明，共有物之性
    質，經濟效用及全體共有人之利益等公平決之。關於系爭土
    地之分割方法，有上訴人林俊彥所提分割方案附卷。經查，
    該方案業據視同上訴人林聰河同意外，另原共有人林義桐、
    林生財、林坤助土地應有部分已於訴訟繫屬後之100年1月10
    日以買賣為原因關係移轉給上訴人林俊彥取得所有權，故林
    義桐、林生財、林坤助等應有部分歸上訴人林俊彥所有外，
    另上訴人林朝宗雖主張欲分得東北角，惟查，上訴人林朝宗
    之建物有 2棟分別分佈在東北角落及南側，其中占用東北角
    落之建物為 74平方公尺1樓磚造（含遮雨棚）建物，經原審
    勘驗已年代久遠呈不堪使用狀況，即無保留必要，如上訴人
    林朝宗主張分在東北側，對其使用土地並無特別之利益，且
    使上訴人林俊彥分得大面積之土地僅能靠西側巷道及東側狹
    窄之通路向外交通，自不合乎土地之經濟使用法則，是其主
    張之方案為原審所不採外，原審所採方案分割後各共有人取
    得之土地位置均有聯外道路外，且地形屬規則完整略呈方塊
    形，利於日後規劃，且可提高系爭土地之經濟效用，在客觀
    上對各共有人並無不利之情形，自屬妥適，堪值採用。
八、又按法院裁判分割共有物，除應斟酌各共有人之利害關係，
    及共有物性質外，尚應斟酌共有物之價格，倘共有人中有不
    能按其應有部分受分配，或所受非分配之不動產，其價格顯
    不相當，法院非不得以金錢補償之（見最高法院57年臺上字
    第2117號判例、63年臺上字第2680號判例），本件兩造所各
    自取得土地之形狀、所在位置及交通情形均有所差異，經濟
    價值顯有不同，為使兩造分得之土地價值均等，揆諸前揭說
    明，應有以金錢補償之必要。至於兩造互為補償之標準，業
    經原審囑託威名不動產估價師事務所就分割方案為鑑定，經
    核其鑑定報告內容已就系爭土地法令分析、影響價格之區域
    因素、土地特性、區域不動產市場狀況等均有詳細之分析與
    說明，堪認該報告書之鑑價結果尚屬合理、公允，應可作為
    補償之依據。上訴人林俊彥應補償上訴人林朝宗及視同上訴
    人林聰河如原判決附表二所示之金額。其主張不應補償，應
    無足採。
九、綜上所述，上訴人主張系爭土地為兩造所共有，兩造就系爭
    土地並無因物之使用目的不能分割之情事，亦未有不分割之
    協議，兩造協調分割，均無法解決，爰依法請求准予分割。
    原審判決將系爭土地分割為原判決附圖所示，並命兩造依原
    判決更正後附表二所示之金額互為補償。經核並無違誤。兩
    造各自提起上訴，指摘原判決不當，求予廢棄改判，為無理
    由，應予駁回。
十、本件事證已臻明確，兩造其餘之攻擊、防禦方法，核與判決
    結果不聲影響，爰不逐一論列，併此敘明。
十一、據上論結，本件兩造之上訴，均為無理由，依民事訴訟法
      第449條第1項、第80條之1，判決如主文。
中    華    民    國   100    年    11    月    15    日
                民事第三庭    審判長法  官  陳照德
                                    法  官  朱  樑
                                    法  官  曾謀貴
以上正本係照原本作成。
不得上訴。
                                    書記官  陳慈傳
中    華    民    國   100    年    11    月    16    日
                                                      Ａ